臺灣臺北地方法院民事判決　　　　　　 96年度重訴字第739號
原　　　告　黃正雄即祭祀公業黃瑞祥管理人
訴訟代理人　謝清福律師
被　　　告　財政部國有財產局
法定代理人　乙○○
訴訟代理人　丙○○
　　　　　　甲○○
複代理人　　吳嘉榮律師
　　　　　　丁○○
上列當事人間請求塗銷不動產所有權移轉登記事件，本院於九十
六年十月三十日言詞辯論終結，判決如下：
    主  文
被告應將坐落台北縣深坑鄉○○段674、666地號（即重測前台北
縣深坑鄉○○段深坑子小段132、132之2地號）土地，於39年12
月31日以中華民國為所有權人之所有權登記予以塗銷。
訴訟費用由被告負擔。
    事實及理由
一、原告主張：
（一）查台北縣深坑鄉○○段674、666地號（即重測前台北縣深
      坑鄉○○段深坑子小段132、132之2地號）土地，係由原
      重測前第132地號土地分割而來，亦即原132地號分割成13
      2、132之2、131之1地號，現地號更改為674、666、670。
      上開原132地號為原告祭祀公業所有，詎台灣光復後，政
      府未依相關法令辦理所有權登記，而以無人申報總登記，
      視為無主土地，經公告期限屆滿，無人提出異議為由，將
      之收歸國有，於39年12月31日登記為中華民國所有，並以
      被告為管理人。該項登記有無效之原因，原告為系爭土地
      之真正權利人，對於為登記名義人管理機關之被告，自得
      請求其塗銷登記，回復為原告所有。
（二）因裁判費之考量，原告曾僅就上開132-1地號部分，起訴
      請求被告塗銷，已經台灣高等法院94年度上更(一)字第57號
      民事判決及最高法院96年度台上字第546號民事裁定，判
      決原告勝訴確定在案。茲就上開132，132之2地號部分，
      亦依上述同一法律關係提起本訴，並聲明：被告應將坐落
      台北縣深坑鄉○○段674、666地號（即重測前台北縣深坑
      鄉○○段深坑子小段132、132之2地號）土地，於39年12
      月31日以中華民國為所有權人之所有權登記予以塗銷。
二、被告則以：系爭2筆土地，縱如原告所主張係因日據時期土
    地台帳誤將所有權人登記為「黃瑞祥」，致使台灣光復後，
    被視為無主土地，而登載為「黃瑞祥」所有，惟系爭2筆土
    地，既經該管市縣地政機關完成公告徵求異議，且主張其為
    真正所有權人之原告，於公告期間亦未提出異議，嗣經代管
    機關台北縣政府執行實質代管期滿後，再依修正前土地法第
    57條規定，登記為中華民國所有，則原告就系爭2筆土地之
    權屬即發生失權之效果，縱經起訴，亦不能予以變更，而無
    保護之必要。足見前案認定坐落台北縣深坑鄉○○段深坑子
    小段132-1地號土地為原告祀產之事實，顯然違背土地法第5
    7條規定及最高法院63年台上字第1224號判例，其認定之上
    開事實，對於被告並無拘束力等語置辯，並聲明駁回原告之
    訴。
三、兩造不爭執事項：
  1.台北縣深坑鄉○○段深坑子小段132號土地，經分割為同地
    段132、132-1、132之2地號，後又經重測更改登記為台北縣
    深坑鄉○○段666、670、674地號。
  2.上開分割前原132地號土地，台灣光復後，被告以其為無人
    申報總登記，視為無主土地，經公告期限屆滿，無人提出異
    議為由，將之收歸國有，並於39年12月31日登記為中華民國
    所有，並以被告為管理人。
  3.原告就分割後之台北縣深坑鄉○○段深坑子小段132-1地號
    土地，對被告提出訴訟，起訴請求被告應將其所有權之登記
    塗銷，業經台灣高等法院94年度上更(一)字第57號民事判決及
    最高法院96年度台上字第546號民事裁定，判決被告應將坐
    落台北縣深坑鄉○○段深坑子小段132-1地號土地，於39年
    12月31日以中華民國為所有權人之所有權登記予以塗銷確定
    在案。
四、本院得心證之理由：
（一）按確定判決之既判力，固以訴訟標的經表現於主文判斷事
      項為限，判決理由並無既判力，但法院於判決理由中，就
      訴訟標的以外，當事人主張之重要爭點，本於當事人辯論
      之結果已為判斷時，對此重要爭點所為之判斷，除有顯然
      違背法令，或當事人已提出新訴訟資料，足以推翻原判斷
      之情形外，應解為在同一當事人就該已經法院判斷之重要
      爭點，不得作相反之主張或判斷，始符民事訴訟上誠信原
      則。最高法院92年度台上字第315號著有裁判意旨足參。
（二）系爭土地依日據時期土地台帳登記所有權人為原告：
    1.經查，原告所有同地段104地號土地，於日據時期之土地
      台帳之原登記「業主」為「祭祀公業黃瑞祥」，且於台灣
      省光復後申報登記，並取得所有權狀，亦有該地號舊土地
      謄本在卷可稽，目前就該104號地號土地分割出之104之2
      及之6地號，自36年7月1日總登記至今，均登記為原告所
      有，是104地號土地確為原告所有，且於光復後有申報總
      登記。則104地號土地依土地台帳之原登記「業主」為「
      祭祀公業黃瑞祥」之後因管理變更登記為「黃琳」、嗣明
      治36年10月8日因管理變更登記為「黃能」。至於系爭分
      割前同地段132地號土地之土地台帳原登記「業主」為「
      黃瑞祥」之後因管理變更登記為「黃琳」，續之亦於明治
      36年10月8日因管理變更登記為「黃能」；2筆土地之登記
      差異僅為104地號土地多加註「祭祀公業」，且非手寫而
      係「刻印戳記」，其餘所為之登記均相同；而依深坑鄉公
      所在71年公告「祭祀公業黃瑞祥」派下員名冊系統表中，
      「黃能」、「黃琳」均係「祭祀公業黃瑞祥」派下員無誤
      。是系爭132號土地之登記，該「黃琳」應係「祭祀公業
      黃瑞祥」派下員「黃琳」、而上開土地台帳登記之「黃能
      」應係「祭祀公業黃瑞祥」派下員之「黃能」之誤。此有
      日據時期土地台帳、土地登記簿謄本、派下員名冊等件影
      本附於前開確定案件本院89年度訴字第3302號卷第14、15
      、56頁、及臺灣高等法院90年度上字第70號卷第113、114
      、50頁可證。
    2.再者，在當時台北縣深坑鄉並無「黃瑞祥」之戶籍資料，
      應無「黃瑞祥」者之自然人存在，否則「黃瑞祥」若係自
      然人，依該土地台帳登記之住所為深坑街三番戶，則必會
      有該戶籍資料可查。又「黃瑞祥」倘係自然人，則其個人
      私有之土地，又豈會由「黃琳」、「黃能」接續均因「管
      理」事故之原因而為登記，由此可證「黃瑞祥」應為公號
      ，系爭土地僅係漏未載明「祭祀公業」之「刻印戳記」，
      其所有權人應是「祭祀公業黃瑞祥」無訛。此重要之爭點
      事實，業經業經台灣高等法院94年度上更(一)字第57號民事
      判決所認定，。
（三）系爭土地於台灣光復後有依規定申報所有權登記，並非無
      主土地：
    1.因日本之登記制度與我國土地登記制度不同，故光復後須
      全面清理地籍，建立完整之土地登記資料，以遂行我國土
      地登記法令，因地籍測量作業並無制度不同之區別，故光
      復前日人實施之地籍測量成果，仍可沿用，依土地法第38
      條第1項後段之規定，可即依土地法規定辦理土地總登記
      。復因光復前日人所辦理土地登記已建立相當基礎，行政
      院於35年11月26日以第767次院會決議通過「台灣地籍釐
      整辦法」，其中第4條規定：「在光復前日本政府已辦不
      動產登記之區域，不動產權利人應將所持登記證書向主管
      地政機關繳驗，經審查公告無異議後，換發土地所有權狀
      ，或他項權利證明書，並編造登記簿。前項換發土地權利
      書狀，祇收權利書狀費，免繳登記費，依照第1項規定，
      換發土地權利書狀之地區，視為已照土地法辦理土地總登
      記。」因此，台灣行政長官公署依據上開規定訂定「台灣
      省土地權利憑證繳驗及換發權利書狀辦法」，於36年3月2
      5日署令公布，並另頒「產權憑證驗印與發還時應注意事
      項」及「台灣省各縣市辦理土地權利公告辦法」。
    2.依系爭土地光復後之土地登記簿謄本（附於前開確定案件
      本院89年度訴字第3302號卷第16頁）記明：「收件：民國
      35年月日深坑子字第號；登記：民國36年7月1日；姓名：
      黃瑞祥管理人黃能；發給所有權狀深坑字第6733號」既然
      此項登記有登記年份、登記權利人姓名、發給所有權狀號
      碼等記載，足證系爭土地於光復後確已依當時有效之法令
      ，提出「台灣省土地關係人繳驗憑證申請書」，依法應視
      為已依照土地法辦理土地總登記甚明。
（四）系爭土地並無土地法第57條視為無主土地情形，並無該條
      規定之適用：
    1.按逾登記期限無人聲請登記之土地或經聲請而逾限未補繳
      證明文件者，其土地視為無主土地，由該管直轄市或縣 (
      市)地政機關公告之，公告期滿，無人提出異議，即為國
      有土地之登記。土地法第57條定有明文。故視為無主土地
      ，必須逾登記期限而無人聲請登記或雖經申請但逾限未補
      繳證明文件者，始有其適用。若已依照土地法辦理土地總
      登記者，則不能視為無主土地，自無該法條收歸國有之適
      用。
    2.經查，本件系爭土地在光復前日本政府時期已辦不動產登
      記，而原告業於光復後檢附相關資料向主管地政機關繳驗
      ，並經編造登記簿且換發土地權利書狀，依35年11月26日
      行政院767次會議決議通過台灣地籍釐整辦法第4條規定，
      即視為已依照土地法辦理土地總登記，已如前述。是本件
      系爭土地自不可能視為無主土地，則系爭土地雖經該管市
      縣地政機關完成公告徵求異議，公告期滿，無人提出異議
      ，嗣經代管機關台北縣政府執行實質代管期滿後，再依土
      地法第57條規定，登記為中華民國所有之程序，與法尚有
      未合，自不發生收歸國有之效力。是被告辯稱系爭系爭土
      地業經土地法第57條規定程序而收歸國有，洵非可採。
（五）上開各項爭點之事實，於前開確定之台灣高等法院94年度
      上更(一)字第57號民事判決理由中，已就當事人辯論之結果
      為判斷，而法院對此重要爭點所為之判斷，並無任何違背
      法令之處，且被告亦無提出新訴訟資料，足以推翻原判斷
      之情形，揆諸首開說明所示，亦應解為在同一當事人就該
      已經法院判斷之重要爭點，不得作相反之主張或判斷。
（六）按所有人對於無權占有或侵奪其所有物者，得請求返還之
      。對於妨害其所有權者，得請求除去之。民法第767條定
      有明文。又不動產之所有權，係以登記為公示方法，系爭
      土地既是原告所有，卻登記為國有，顯有妨害其所有權，
      是原告訴請被告塗銷，自屬有據。
五、綜上所述，系爭土地於日據時期即登記為原告所有，於光復
    後，原告亦依當時有效之法令，提出「台灣省土地關係人繳
    驗憑證申請書」，依法應視為已依照土地法辦理土地總登記
    ，自不屬於土地法第57條所規定無主土地之範疇，自無該條
    規定之適用，是被告依土地法第57條之規定程序，將系爭土
    地逕登記為國有，顯無所據，並不發生收歸國有之效果，是
    原告本於所有權妨害除去請求權之法律關係，訴請被告塗銷
    系爭土地之所有權登記，為有理由，應予准許。
六、兩造其餘之攻擊或防禦方法及未經援用之證據，經本院斟酌
    後，認為均不足以影響本判決之結果，自無逐一詳予論駁之
    必要，併此敘明。
七、結論：
    本件原告之訴為有理由，依民事訴訟法第78條，判決如主文
    。
中　　華　　民　　國　　96　　年　　11　　月　　30　　日
                  民事第五庭    法　官　陶亞琴
以上正本係照原本作成
如對本判決上訴，須於判決送達後20日內向本院提出上訴狀
中　　華　　民　　國　　96　　年　　11　　月　　30　　日
                    　　　　　　書記官　林詩元
